【裁判字號】    96,訴,194
【裁判日期】    970424
【裁判案由】    確認通行權存在
【裁判全文】
臺灣花蓮地方法院民事判決               96年度訴字第194號
原      告  丁○○
                      5號
訴訟代理人  甲○○
被      告  行政院原住民委員會
法定代理人  乙○○○○○
訴訟代理人  庚○○
            田智宣
被      告  丙○○
            戊○○
上  一  人
訴訟代理人  己○○
上列當事人間確認通行權存在事件，本院於民國97年4月10日言
詞辯論終結，判決如下：
    主  文
確認原告對於被告行政院原住民委員會所管理，且由被告丙○○
、戊○○享有耕作權的花蓮縣吉安鄉○○段704地號土地，如附
圖斜線所示部分，有通行權存在。
原告其餘之訴駁回。
訴訟費用由被告行政院原住民委員會、被告丙○○、被告戊○○
各負擔十分之二，餘由原告負擔。
    事實及理由
壹、程序事項：按確認法律關係之訴，非原告有即受確認判決之
    法律上利益者，不得提起之，民事訴訟法第247條第1項前段
    定有明文。所謂即受確認判決之法律上利益，係指法律關係
    之存在與否不明確，致原告在私法上之地位有受侵害之危險
    ，而此危險得以對於被告之確認判決除去之者而言（最高法
    院52年臺上字第1922號判例意旨參照）。本件原告主張就花
    蓮縣吉安鄉○○段704地號土地（以下簡稱系爭土地）如附
    圖C所示部分（面積156.78平方公尺）有通行權存在，惟為
    被告行政院原住民委員會（即系爭土地管理權人）、被告丙
    ○○及戊○○（即系爭土地耕作權人）否認，故原告對被告
    三人主張其有上開通行權之法律關係存在，即不明確，致原
    告私法上之地位有受侵害之危險，且此項不明確得以確認判
    決予以排除，是原告提起本件訴訟確認通行權存在，即有確
    認利益，合先敘明。
貳、實體事項：
一、原告主張：原告於民國94年2月間，向訴外人林秀鳳及胡佳
    雯購買花蓮縣吉安鄉○○段702、703地號土地，彼時原有如
    附圖A、B所示通路到達聯外道路，據訴外人林秀鳳及胡佳雯
    所述，系爭土地為被告行政院原住民委員會所有，但出租與
    被告丙○○、戊○○耕種中，被告丙○○、戊○○係訴外人
    林秀鳳及胡佳雯之親戚，且數十年來通行皆無疑義，原告當
    時就土地現況觀之亦然。不料原告購買花蓮縣吉安鄉○○段
    702、703地號土地後逾半年，據悉被告丙○○及戊○○與訴
    外人林秀鳳因金錢問題反目，致被告丙○○及戊○○將原來
    通道挖毀，導致原告所有之花蓮縣吉安鄉○○段702、703地
    號土地無法通行聯外道路。因如附圖C所示部分，為原告所
    有花蓮縣吉安鄉○○段702、703地號土地到達聯外道路最短
    之處，且只行經一筆系爭土地而已，爰依民法第787條規定
    ，聲明：請求確認原告對於被告行政院原住民委員會所管理
    ，且由被告丙○○、戊○○享有耕作權的系爭土地如附圖C
    所示部分（面積156.78平方公尺），有通行權存在。
二、被告抗辯：
（一）被告行政院原住民委員會部分：因系爭土地在耕作權人耕
      作滿5年後，即可取得所有權，基於尊重耕作權人的立場
      ，故聲明：請求駁回原告之訴。
（二）被告丙○○部分：系爭土地如附圖C所示部分，是被告戊
      ○○在使用，伊無法決定原告是否有通行權存在，並聲明
      ：請求駁回原告之訴。
（三）被告戊○○部分：系爭土地如附圖C所示部分，是伊在耕
      作，伊不同意通行，希望原來如附圖A、B所示道路能夠還
      原讓原告走，並聲明：請求駁回原告之訴。
三、本院之判斷：
（一）原告主張花蓮縣吉安鄉○○段702、703地號土地為其所有
      ，原藉由如附圖A、B所示通路到達聯外道路，後遭人挖毀
      ，導致原告所有上開兩筆土地無法通行聯外道路之事實，
      業據原告提出與所述相符之土地登記謄本為證（見本院卷
      第10頁、第11頁），復經本院於96年12月7日，會同花蓮
      縣花蓮地政事務所人員到場勘驗如附圖A、B所示之處，地
      勢平坦、有挖掘痕跡無誤，此有勘驗筆錄及現場照片在卷
      可稽（見本院卷第109頁至第113頁），復為兩造所不爭執
      ，堪信原告此部分主張為真實。而原告主張有通行權存在
      之附圖C所在系爭土地，為被告行政院原住民委員會所管
      理，且由被告丙○○、戊○○享有耕作權之事實，亦有土
      地登記謄本為證（見本院卷第12頁），合先敘明。
（二）按土地因與公路無適宜之聯絡，致不能為通常使用者，土
      地所有人得通行周圍地以至公路；前項情形，有通行權人
      應於通行必要之範圍內，擇其周圍地損害最少之處所及方
      法為之，民法第787條第1項本文、第2項分別定有明文。
      原告所有之花蓮縣吉安鄉○○段702、703地號土地，與公
      路無適宜聯絡之事實，業如上述，原告依前揭法條規定，
      自有通行周圍地以至公路之必要。茲有爭議者，在於原告
      主張其於系爭土地如附圖C所示部分有通行權存在，是否
      為周圍地損害最少之處所，且原告主張通行寬度有4公尺
      ，是否屬通行必要之範圍。經查：
    １、原告主張通行系爭土地如附圖C所示土地，經本院會同
        花蓮縣花蓮地政事務所人員至現場勘驗結果，該部分土
        地之地勢平坦，其上雜有作物，僅坐落一筆系爭土地，
        且在系爭土地最左邊，道路兩側長度分別為39.05公尺
        、39.33公尺，左側隔一條小水溝旁邊，是門牌號碼為
        花蓮縣吉安鄉○○村○○○街380號之鐵皮建物。而被告
        戊○○希望原告能通行之土地即如附圖A、B所示，地勢
        平坦，坐落在系爭土地及花蓮縣吉安鄉○○段706地號
        土地中間，道路兩側長度分別為42.56公尺、42.87 公
        尺，左側有一排檳榔樹，據被告丙○○之輔佐人胡金葉
        、被告戊○○之訴訟代理人己○○在場表示，檳榔樹左
        側是被告戊○○的耕地、右側是被告丙○○的耕地，此
        有本院勘驗筆錄、現場照片、花蓮縣花蓮地政事務所土
        地複丈成果圖在卷可稽（見本院卷第109頁至第113頁、
        第119頁），此外花蓮縣吉安鄉○○段706地號土地為被
        告丙○○所有之事實，亦有土地登記謄本為證（見本院
        卷第96頁）。本院審酌原告主張如附圖C部分，僅坐落
        一筆系爭土地，且在系爭土地最左邊，道路左側隔一條
        小水溝後，即為鐵皮建物，其地理位置較不會妨礙系爭
        土地整體性的利用，且原告從花蓮縣吉安鄉○○段702
        、703地號土地通行該處至聯外道路，所需用到的土地
        較其他地方相較為最小，反觀附圖A、B部分，除坐落系
        爭土地中間外，尚坐落被告丙○○所有之花蓮縣吉安鄉
        ○○段706地號土地中間，若原告通行該處，勢必使被
        告丙○○耕作之耕地從中分割，若將來系爭土地與花蓮
        縣吉安鄉○○段706地號土地所有權分屬不同人所有，
        其土地遭切割使用之情形將更行凌亂，不利於地盡其利
        、增進社會經濟之立法旨趣，況且，原告從花蓮縣吉安
        鄉○○段702、703地號土地，通行附圖A、B部分至聯外
        道路，所需用到的土地較附圖C部分為多，堪認如附圖C
        所示之位置，方為原告通行周圍地之損害最少處所。
    ２、附圖C所在位置，雖為原告通行周圍地之損害最少處所
        ，然本院考量原告所有之花蓮縣吉安鄉○○段702、703
        地號土地，依土地登記謄本所示，為農牧用地，自有使
        用機具、車輛之必要，加以市面一般自用小客車之寬度
        約為1公尺多至2公尺左右，然若通行道路之寬度採2公
        尺，對於一般人而言，駕駛必須非常小心謹慎，且如有
        行人，無法閃躲，確實過於狹窄，故認原告主張如附圖
        C所示土地，寬度為4公尺，顯已逾通行必要之範圍，寬
        度應減為如附圖斜線所示2.5公尺，方屬適當。應予敘
        明者，乃此寬度雖無法讓兩部自用小客車會車通行，但
        該通路之長度僅39.05公尺，且為直路，路旁又是一望
        無際之平坦耕地，會車之情況可事先避免，故如附圖斜
        線所示寬2.5公尺之通路，已足供原告日常通行之用。
四、綜上所述，原告所有花蓮縣吉安鄉○○段702、703地號土地
    ，與公路無適宜之聯絡，致不能為通常使用，自有通行周圍
    地以至公路之必要。本院認如附圖斜線所示之通行位置，為
    對周圍地損害最少之處所及方法，從而原告依民法第787條
    規定，請求確認對於被告行政院原住民委員會所管理，且由
    被告丙○○、戊○○享有耕作權的系爭土地如附圖斜線所示
    部分，有通行權存在，為有理由，應予准許，逾此範圍之請
    求於法無據，應予駁回。
五、結論：原告之訴為有一部有理由，一部無理由，依民事訴訟
    法第79條、第85條第1項，判決如主文。
中    華    民    國    97    年    4     月    24    日
                臺灣花蓮地方法院民事庭
                    法      官  鄭光婷
上列為正本係照原本作成。
如不服本判決，應於送達後20日內，向本院提出上訴狀並表明上
訴理由，如於本判決宣示後送達前提起上訴者，應於判決送達後
20日內補提上訴理由書(須附繕本)。
中    華    民    國    97    年    4     月    28    日
                    法院書記官  蔡芬芳


司法院資訊處製作；財團法人民間司法改革基金會備份。
